臺灣高等法院刑事判決　　　　　　　　　　　　　　九十年度上易字第四三四０號
　　上　訴　人　臺灣新竹地方法院檢察署檢察官
　　被　　　告　甲○○
　　選任辯護人　范光柱
右上訴人因被告侵占案件，不服臺灣新竹地方法院九十年度易字第五一五號，中華民
國九十年十一月二十日第一審判決（起訴案號：臺灣新竹地方法院檢察署八十九年度
偵字第五八二八號），提起上訴，本院判決如左：
    主  文
上訴駁回。
    理  由
一、公訴意旨略以：甲○○原為歐誠企業有限公司（以下簡稱歐誠公司）之股東，於
    民國（下同）八十七年一月間起至同年三月底止，擔任歐誠公司籌備期間之財務
    ，負責資金運用、開立支票、保管印鑑章等財務收支工作。甲○○竟意圖為自己
    不法之所有，於八十七年三月二十五日即歐誠公司之籌備期間內，藉職務之便，
    盜蓋合夥人乙○○之印鑑章於新竹市第三信用合作社之取款憑條上，足生損害於
    乙○○，並提領歐誠公司之設立資金新台幣（下同）二十六萬四千二百七十元，
    再匯入其子郭峻安於新竹市第三信用合作社所開立之帳戶內，而將上開款項，以
    變易持有為所有之意思，予以侵占入己。嗣因歐誠公司核帳查無該筆款項，迨至
    八十九年三月甲○○欲退出經營歐誠公司，在股權讓渡契約書上記載「雙方不得
    再相互求償，放棄任何請求權及興訟」，乙○○始知有異，經向新竹市第三信用
    合作社調閱資料，而得知上情，因認甲○○涉有刑法第二百十七條第二項之盜用
    印章及同法第三百三十六條第二項之業務侵占等罪嫌云云。
二、按犯罪事實應依證據認定之，無證據不得推定其犯罪事實；又不能證明被告犯罪
    者，應諭知無罪之判決，刑事訴訟法第一百五十四條、第三百零一條第一項，分
    別定有明文。次按告訴人之告訴，係以使被告受刑事訴追為目的，是其陳述是否
    與事實相符，仍應調查其他證據以資審認；而被害人之陳述如無瑕疵，且就其他
    方面調查又與事實相符，固足採為科刑之基礎，倘其陳述尚有瑕疵，則在未究明
    前，遽採為論罪科刑之依據，即難認適法（參看最高法院著有五十二年台上字第
    一三００號、六十一年台上字第三Ｏ九九號判例）。末按認定不利於被告之事實
    ，須依積極證據，苟積極證據不足為不利於被告事實之認定時，即應為有利於被
    告之認定；且事實之認定，應憑證據，如未能發現相當證據，或證據不足以證明
    ，自不能以推測或擬制之方法，以為裁判基礎；而認定犯罪事實所憑證據，雖不
    以直接證據為限，間接證據亦包括在內；然而無論直接或間接證據，其為訴訟上
    之證明，須於通常一般之人均不致有所懷疑，而得確信其為真實之程度者，始得
    據為有罪之認定，若其關於被告是否犯罪之證明未能達此程度，而有合理性懷疑
    之存在，致使無從形成有罪之確信，根據「罪證有疑，利於被告」之證據法則，
    即不得遽為不利被告之認定（參看最高法院三十年上字第八一六號、四十年台上
    字第八六號、七十六年台上字第四九八六號判例）。
三、公訴人認被告甲○○涉有右開罪嫌，無非以告訴人乙○○之指訴、證人吳成銘、
    葉月菊等之證述、新竹市第三信用合作社之取款憑條、匯款申請書影本各一紙、
    股權讓渡契約書影本一份、告訴人所提籌備期間帳冊影本二紙、臺灣新竹地方法
    院檢察署函查支票存款帳戶Ｏ九八八九二號支票影本六張、支票存根聯一本、新
    竹市第三信用合作社活期性存款明細分類帳影本一份等為主要論據。
四、訊據被告甲○○固坦承有於上開時間填寫取款憑條、匯款申請書，將二十六萬四
    千二百七十元匯入其子郭峻安於新竹市第三信用合作社帳戶之事實，然堅詞否認
    有何盜蓋印章及業務侵占之犯行，辯稱：該筆款項是歐誠公司欠我的錢，是經告
    訴人結算並同意蓋用印章還給我的，而當時公司的帳及乙○○的印章是乙○○管
    的，乙○○絕對有同意讓我領這筆錢。另公司籌備期間也是我拿出五十萬元作為
    公司設立的資本額，用以申請公司執照，且公司當時沒有支票使用，是用我先生
    郭國清的支票來支付相關款項，每次告訴人說公司沒有錢，我就匯錢過去，絕無
    侵占、盜蓋印章之犯行等語。經查：
（一）告訴人指述歐誠公司籌備期間之印鑑章（即告訴人乙○○之私章）係由被告甲
      ○○所保管，且告訴人亦供稱：籌備期間係由被告與其二人共同管帳，被告管
      現金，告訴人記帳等情（見原審卷第五十八頁、第五十九頁），足認被告應已
      被賦予財務處理上相當之權限，包括支付貨款開立取款條、存提公司款項等事
      務。而告訴人之印鑑章既由被告所保管，被告在前開取款憑條上蓋上告訴人之
      私章，在僅有告訴人之指訴，而無其他證據可供審認下，何能遽以推測、認定
      被告有盜用印章之犯行（亦即平日被告即有開立取款條、存提公司款項之權，
      今僅因告訴人事後否認有同意被告蓋章，即能據此逕以認定被告有盜用印章犯
      行？）是本件除告訴人之指訴外，尚應調查其他證據以辯明告訴人之指訴是否
      確與真實相符，進而認定被告有無盜用印章及侵占之犯行，合先敘明。
（二）(1)查告訴人與被告均坦認各出資七十五萬元以投資歐誠公司，而告訴人亦指稱
      該公司於籌備期間被告有先拿出五十萬元作為公司設立資本所用等情（見偵查
      卷第八十頁，原審卷第六十頁），此亦有被告所提出提領五十萬元現金之取款
      憑條及開立五十萬元支票並存入歐誠公司帳戶之支票影本各乙紙在卷可稽（見
      原審卷第十八頁、第十九頁），並有新竹市第三信用合作社於九十年九月十日
      以（九十）新三合總字第三一０二０七號函附─歐誠公司所開立之活期存款帳
      戶於八十七年一月至三月間所有存款資料明細乙份在卷足憑（見原審卷第四十
      二頁至第四十五頁），足認被告確於籌備期間拿出五十萬元存入歐誠公司之帳
      戶內，以作為公司設立資本所用。
      (2)又被告供稱：歐誠公司籌備期間係使用伊丈夫郭國清之支票以支付公司之貨
      款，對此，告訴人亦證稱為真實（見原審卷第二十七頁、第二十九頁），嗣經
      原審調取郭國清在第三信用合作社所開設之支票存款帳戶於八十七年一月至三
      月間之所有支票存款對帳單（見原審卷第三十九頁至第四十），從中可知自八
      十七年一月起至八十七年三月二十四日止，以郭國清之支票支付歐誠公司貨款
      並經兌現者，共計九張，金額共計七十七萬九千四百三十元，而告訴人於原審
      審理時亦自承：至八十七年三月三十一日止，只有償還被告二十五萬元以作為
      分攤公司設立之資本所需，且支票兌現在八十七年四月份以後者，支票的錢才
      由我與被告平均分擔等情（見原審卷第六十頁、第六十一頁），是以從上可知
      至八十七年三月二十四日止，告訴人所出資款項僅有二十五萬元，而被告至八
      十七年三月二十四日止總計已出資一百零二萬九千四百三十元【二十五萬元公
      司設立資本（從歐誠公司帳戶可知〈見原審卷第四十五頁〉直至八十七年三月
      二十四日止，被告並未自歐誠帳戶將該分擔之款項提領出來）加上以郭國清支
      票所支付並經兌現之七十七萬九千四百三十元】，扣除其所應分擔之出資額七
      十五萬元，被告確係多付予公司二十七萬九千四百三十元，則被告辯稱系爭二
  十六萬四千二百七十元，是公司欠我的錢，且是經告訴人結算還我的等語，非
      不可採信。而告訴人於本院調查時雖稱，郭國清帳戶之支票九紙總金額七十七
      萬九千四百三十元，並非郭國清自有資金，其中有半數即三十八萬九千七百十
      五元係告訴人以郭國清名義存入，並請求調取郭國清新竹市第三信用合作社支
      票存款第０九八八九二號帳戶自八十七年一月起至同年三月底止之所有存款憑
      單。經本院向新竹市第三信用合作社調取，該信用合作社以九十一年四月十日
      新三合總字第三一０一二二號函檢寄二紙支票存款送款簿，其中一筆金額為
      五十萬元，另一筆為一萬四千元，並無告訴人所稱之三十八萬九千七百十五元
      者。再以此質之告訴人，告訴人則證稱：「（對新竹市第三信用合作社檢送之
      郭國清支票存款送款簿影本有何意見？〈提示支票存款簿影本〉）〈辯護人〉
      ：我們有閱卷。〈告訴人〉：沒意見。可是我有存錢，可能是時間記錯了。」
      、「存款條不是我的筆跡這點我沒有意見」、「（為何你說你去存款的？）我
      確實有去存過，只是時間記錯了。」等語（見本院卷第六十二頁、第一二三頁
      至第一二四頁）。則告訴人所稱，伊有出七十七萬九千四百三十元中之半數即
      三十八萬九千七百十五元一節顯屬不實。足認告訴人並未分攤郭國清之票款，
      益證被告前揭所辯系爭款項係屬歐誠公司返還之借貸金額，徇堪採信。參之告
      訴人於原審審理時亦證稱：「（有何意見？）當初我根本不知道她把這筆錢轉
      出去，被告曾說她中壢的地需要用錢，因為我們歐誠公司這個帳戶的錢都沒有
      在用，我曾說如果你有急用可以先拿去用，但是被告轉出去時並沒有告知我。
      」等語（見原審卷第六十二頁），縱被告有提領歐誠公司款項之行為，亦難認
      被告主觀上有侵占之不法所有意圖。
（三）至證人即告訴人之夫吳成銘雖曾為與告訴人指述內容相同之證述（見偵查卷第
      五十一頁背面至第五十二頁正面）。惟被告與告訴人於本院審理時證稱：「（
      你們的先生也算是投資人？）〈被告〉：郭國清不管事，是我們二人做決定，
      他們二個男人不管事。〈告訴人〉：是的，他們二人不管事。」等語（見本院
      卷第一二三頁至第一二四頁），是證人吳成銘對歐誠公司之經營狀況是否熟稔
      ，已有可疑，且證詞中關於歐誠公司是否曾以郭國清之支票支付貨款一事，亦
      與事實不符，況證人吳成銘與告訴人係夫妻關係，其證詞難免有趨詞附和之嫌
      ，尚不能以證人吳成銘之證詞遽為不利被告之認定；再證人葉月菊亦於偵查中
      證述相關情節，並提出其所製作之Ｔ字帳影本乙紙在卷（見偵查卷第八十一頁
      至第八十二頁、第八十五頁），然該Ｔ字帳係記載八十七年四月份以後歐誠公
      司之收支情形，與本案並無關聯，又證人葉月菊雖證稱Ｔ字帳係以告訴人提出
      之帳冊為根據所製作（見原審卷第三十六頁），然考其該帳冊所記載，其中公
      司資本匯入一百五十萬元（見帳冊第一頁），然帳冊中並無存入公司帳戶（有
      前揭歐誠設於新竹市第三信用合作社之帳戶可資參照）之資料，而係以手頭現
      金保存，此已有公司資金流向未詳實記載、股東繳交股款及交易形態未明等情
      事；另公司既有「應付票據」會計科目（見該帳冊第八頁），便應有「支票存
      款」科目相對應，即使係開立遠期支票，亦應同時載入帳冊內，唯帳冊內未見
      「銀行存款－支存」會計科目，支票兌現時亦未載有沖銷銀行存款。是帳冊內
      既無銀行存款科目，則若有使用銀行戶頭取款卻無帳冊記錄，如何看出八十七
      年三月二十五日被告曾匯款入其子帳戶；再歐誠公司於籌備期間係使用郭國清
      之支票支付公司帳款，然帳冊內並未見「股東往來」科目之設立，如何能得知
      被告貸予歐誠公司之金額？復參之證人葉月菊於偵查中證稱：「（當時任會計
      時有查帳發現少了二十六萬四千二百七十元？）我從八十七年三月二十八日應
      乙○○與甲○○二人要求，把公司籌備期間到八十七年三月二十七日止公司的
      所有支出，做一個傳票整理。實際上她們金錢往來我都不清楚。‧‧‧」、「
      （〈提示乙○○所提籌備期間帳冊影本〉這是否為籌備期間帳冊？）我當時製
      作會計傳票大部分是根據今日庭上所見之帳冊影本來做。‧‧‧」等語（見偵
      查卷第八十一頁正面、背面），則證人葉月菊於歐誠公司籌備期間並未擔任會
      計一職，且其所製作之Ｔ字帳又係根據記載不實之帳冊而來，從而證人葉月菊
      之證述與相關帳冊等，亦不能作為不利於被告認定之證據。
五、綜上所述，足認被告甲○○於歐誠公司籌備期間即八十七年一月至同年三月二十
    五日止，確已出資超過其所應負擔之七十五萬元（實係達一百零二萬九千四百三
    十元，超出二十七萬九千四百三十元），是被告辯稱該二十六萬四千二百七十元
    係經告訴人結算，公司所欠我的錢等語，應屬可採。本件無法僅憑告訴人乙○○
    之指訴、證人吳成銘、葉月菊等之證述，以及卷附之新竹市第三信用合作社取款
    憑條、匯款申請書影本各一紙、股權讓渡契約書影本一份、告訴人所提籌備期間
    帳冊影本二紙、臺灣新竹地方法院檢察署函查之支票存款帳戶Ｏ九八八九二號支
    票影本六張、支票存根聯一本、新竹市第三信用合作社活期性存款明細分類帳影
    本一份等，即遽認被告甲○○有公訴意旨所指之罪行。此外，復查無其他證據足
    認被告有何盜用印章及侵占之犯行，自屬不能證明被告犯罪，原審因而為其無罪
    之諭知，經核並無不合。
六、檢察官循告訴人之聲請提起上訴，略以：(一)對於被告主張其夫郭國清在第三信用
    合作社開設之支票九張，合計金額七十七萬九千四百三十元，為被告出資額之部
    分，告訴人並不知情，且原審亦未提出供告訴人表示意見或詢問告訴人，以致遭
    被告蒙蔽，實際上，告訴人曾以郭國清名義存入告訴人所應分擔一半之帳款於郭
    國清帳戶內，此有告訴人所填寫之第三信用合作社存款憑單筆跡可供查證。(二)歐
    誠公司如確有積欠被告金錢，為何公司帳目內並無積欠被告債款之記載？且原判
    決所認定被告多支付予公司之金額與被告實際侵占之金額，數目不盡相同，顯然
    被告捏造上開不實之證據。(三)依被告所登載之帳冊記載，八十七年二月二十三日
    告訴人應負擔之帳目已結算「前清」，且被告與告訴人又於八十七年三月十日各
    補出資金額十萬元。由此可知被告係提供不實證據，指摘原審諭知被告無罪係屬
    不當云云。惟告訴人主張其曾就郭國清支票帳戶九紙金額負擔半數一節，並不實
    在，前已敘明。另告訴人所提供之帳冊資料，其記載內容失真，自難據之為認定
    事實之證據資料，亦如前述；至郭國清上開存款對帳單，業經原審提示、告以要
    旨並詢問告訴人意見，告訴人證稱：「沒錯，就是這樣。」（見原審卷第六十頁
    ）；再告訴人聲請上訴狀所附之帳冊資料，其上八十七年二月十日分別載明告訴
    人與被告各匯入十萬元予歐誠公司（見本院卷第十六頁、第十七頁），然經核對
    前開歐誠公司所開立之活期存款帳戶（見原審卷第四十二頁至第四十五頁），於
    八十七年二月十日並未有上述二十萬元之匯款匯入，則告訴人所提帳冊內容與真
    實相違，亦要難採信，是檢察官之上訴，並無理由，應予駁回。
據上論斷，應依刑事訴訟法第三百六十八條，判決如主文。
本案經檢察官李金定到庭執行職務。
中    華    民國      九十一  年       七       月       二十三     日
                             臺灣高等法院刑事第二十二庭
                                 審判長法  官  許  正  順
                                       法  官  邱  同  印
                                       法  官  林  明  俊
右正本證明與原本無異。
不得上訴。
                                       書記官  蕭  進  忠
中    華    民    國      九十一  年       七       月       二十五     日
